臺灣高雄地方法院民事判決　　　　　　　100年度訴字第568號
原　　　告　鄭瓔圇
訴訟代理人　王叡齡律師
　　　　　　陳建誌律師
被　　　告　柳團中
訴訟代理人　李慶榮律師
　　　　　　孫守濂律師
　　　　　　許泓琮律師
上列當事人間請求損害賠償事件，經本院於民國100 年9 月14日
言詞辯論終結，判決如下：
    主      文
被告應給付原告新臺幣貳拾陸萬陸仟柒佰陸拾伍元，及自民國九
十九年十一月二十日起至清償日止，按週年利率百分之五計算之
利息。
原告其餘之訴駁回。
訴訟費用由被告負擔百分之十七，餘由原告負擔。
本判決第一項得假執行。但被告如以新臺幣貳拾陸萬陸仟柒佰陸
拾伍元為原告供擔保後免為假執行。
原告其餘假執行之聲請駁回。
    事實及理由
一、原告主張：被告於民國98年12月20日上午5 時許，在駕駛車
    牌號碼7M-3900 號自小客車沿高雄市○○區○○路內側快車
    道由北向南方向行駛至加昌路口時，因疏未注意行經閃紅燈
    之交叉路口應停車再開，並讓幹道車輛優先通行之規定，適
    伊騎乘車牌號碼XWN-335 號機車（下稱系爭機車）沿加昌路
    東往西方向行駛至該路口，被告即因閃避不及而撞擊伊騎乘
    之上開機車右側車身（下稱系爭交通事故），致伊受有左側
    橈骨頭橈骨頸骨折及兩側膝擦傷及挫傷等傷害（下稱系爭傷
    害）。則伊既因被告之上開過失行為受有傷害，被告自應對
    伊負損害賠償責任，而伊因系爭傷害業已支出醫療費用新臺
    幣（下同）96,725元、醫護用品費用4,030 元、就醫計程車
    費72,140元、看護費用6 萬元，且因此3 個月無法工作而受
    有假日及特殊節日津貼12,701元之損失，並半年無法加班之
    加班費損失225,133 元，又伊因系爭傷害將來需進行第2 次
    手術，預估將支出醫療費用85,671元及購買醫護用品、支出
    看護費、交通費計136,170 元，且將再次受有工作收入損失
    343,403 元，另系爭機車亦因系爭交通事故受損，修理需費
    9,950 元，此外伊受傷後精神受有莫大痛苦，應得請求精神
    慰撫金50萬元，是伊應計得向被告請求賠償1,545,823 元，
    為此爰依侵權行為之法律關係提起本訴等語。並聲明：(一)被
    告應給付原告1,545,823 元及自起訴狀繕本送達之翌日即99
    年11月20日起至清償日止按週年利率5%計算之利息。(二)願供
    擔保，請准宣告假執行。
二、被告則以：原告就系爭交通事故之發生亦有過失，且原告並
    無需為2 次手術，應不得就此請求，又原告既已在國軍左營
    總醫院、高雄榮總、健仁醫院就醫，即無必要再至中醫看診
    ，而原告請求之醫療費用中證書費應非屬醫療費用，其至皮
    膚科就診部分亦與系爭傷害無關，應均不得向伊請求，且原
    告2 個月後即得恢復手肘原有功能，應不得請求99年2 月20
    日後之醫療費用及計程車費用，另以原告所受之系爭傷害僅
    會造成日常生活不便，應無需他人看護，而系爭機車並未實
    際修復而已報廢，則原告應無此項損失，且原告依醫囑僅須
    休養3 個月，是原告應不得請求看護費、機車修理費及長達
    1 年無法加班之損失，此外原告請求之精神慰撫金亦屬過高
    等語資為抗辯。並聲明：(一)原告之訴駁回。(二)如獲不利判決
    ，願供擔保請准宣告免為假執行。
三、兩造不爭執事項：
  (一)被告於98年12月20日上午5 時許，駕駛車牌號碼7M-3900 號
    自小客車，沿高雄市○○區○○路內側快車道由北向南行駛
    至加昌路口，因過失撞擊騎乘系爭機車沿加昌路東往西方向
    行駛之原告，原告因而人車倒地，致受有系爭傷害。
  (二)原告因系爭傷害而購買醫療用品支出4,030元。
  (三)系爭機車為原告所有，係86年3月出廠。
  (四)若原告需全日看護，則每日需費2,000元。
  (五)原告搭乘計程車至健仁醫院來回一趟需費310 元，至高雄榮
    民總醫院來回一趟則需費210 元。
  (六)原告為五專畢業，目前於瀚宇彩晶股份有限公司（下稱瀚宇
    公司）擔任技術員，被告則為大榮高中畢業，現為自耕農。
四、得心證之理由
  (一)被告是否應負侵權行為之損害賠償責任？
    按因故意或過失，不法侵害他人之權利者，負損害賠償責任
    ；汽車、機車或其他非依軌道行駛之動力車輛，在使用中加
    損害於他人者，駕駛人應賠償因此所生之損害，民法第184
    條第1 項前段、第191 條之2 前段分別定有明文。經查，被
    告於上開時地，因過失撞擊騎乘系爭機車沿加昌路東往西方
    向行駛之原告，原告因而人車倒地，致受有系爭傷害等情已
    如前述，則被告之過失行為既造成原告受有系爭傷害及系爭
    機車毀損，原告請求被告負侵權行為之損害賠償責任應屬有
    據。
  (二)原告就系爭交通事故之發生是否與有過失？
    按損害之發生或擴大，被害人與有過失者，法院得減輕賠償
    金額或免除之，民法第217 條第1 項定有明文。又汽車行駛
    至交岔路口，其行進應遵守燈光號誌；閃光黃燈表示「警告
    」，車輛應減速接近，注意安全，小心通過；閃光紅燈表示
    「停車再開」，車輛應減速接近，先停止於交岔路口前，讓
    幹道車優先通行後認為安全時，方得續行，道路交通安全規
    則第102 條第1 項第1 款前段及道路交通標誌標線號誌設置
    規則第211 條第1 項第1 款、第2 款亦分別著有規定。經查
    ，系爭交通事故肇事處為高雄市○○區○○路與加昌路之交
    岔路口，加昌路設有閃光黃燈，而後昌路則設有閃光紅燈，
    該路段速限為50公里，事故發生當時天候為晴，夜間有照明
    ，又事發後原告所駕系爭機車係以車頭距系爭路口中心北方
    1. 2公尺及西方1.8 公尺處、車尾距中心北方2.4 公尺及西
    方0.6 公尺處，且以頭西南尾東北之方向倒於該處，其係右
    側車身遭撞擊毀損，而被告所駕前開自用小客車則以頭西南
    尾東北之方向，車頭距系爭路口西方3.1 公尺及南方0.4 公
    尺處、車尾距北方3.9 公尺及西方4 公尺處停放該處，其左
    前車頭遭撞擊等情，此有道路交通事故現場圖及高雄市政府
    交通局車輛行車事故鑑定委員會鑑定意見書等件附卷足參（
    見本院卷第9 至10頁），則依皆位於路口中心附近之現場情
    狀以觀，兩造應係於相近之時間行駛至系爭路口中心，惟以
    原告所經路口係設置閃光黃燈，依規定其應注意減速接近，
    注意安全，小心通過，其竟仍貿然直行通過系爭路口，致未
    注意及被告之來車，是其於系爭事故之發生顯有未注意遵守
    交通號誌之指示，而於設置閃光黃燈之路口未減速接近，小
    心通過之過失，且此顯與系爭事故發生有因果關係，故其就
    系爭事故之發生為與有過失甚明，又衡以被告所經該路口係
    設置閃光紅燈，依規定其應注意先停止於交岔路口前，讓幹
    道車優先通行後，認為安全時方得續行，其若依規定停車確
    認路口狀況始為續行，即不致發生系爭交通事故，並參以高
    雄市政府交通局車輛行車事故鑑定委員會所為之鑑定結果亦
    為「被告行經閃光紅燈路口未依規定讓車為肇事主因；原告
    行經閃光黃燈路口未注意安全、小心通過為肇事次因」等語
    ，是本院審酌上開各情及鑑定意見，認被告就系爭事故應負
    擔80﹪之過失責任，餘即應由原告負其與有過失之責任。
  (三)原告得請求被告賠償之數額以若干為適當？
    按不法侵害他人之身體或健康者，對於被害人因此喪失或減
    少勞動能力或增加生活上之需要時，應負損害賠償責任；不
    法侵害他人之身體、健康、名譽、自由、信用、隱私、貞操
    ，或不法侵害其他人格法益而情節重大者，被害人雖非財產
    上之損害，亦得請求賠償相當之金額；不法毀損他人之物者
    ，被害人得請求賠償其物因毀損所減少之價額，民法第193
    條第1 項、第195 條第1 項前段、第196 條分別定有明文。
    又慰藉金之賠償須以人格權遭遇侵害，使精神上受有痛苦為
    必要，其核給之標準固與財產上損害之計算不同，然非不可
    斟酌雙方身分資力與加害程度，及其他各種情形核定相當之
    數額；親屬代為照顧被害人之起居，固係基於親情，但親屬
    看護所付出之勞力並非不能評價為金錢，雖因二者身分關係
    而免除被害人之支付義務，惟此種基於身分關係之恩惠，自
    不能加惠於加害人。故由親屬看護時雖無現實看護費之支付
    ，仍應認被害人受有相當於看護費之損害，得向上訴人請求
    賠償，始符公平原則，最高法院51年台上字第223 號判例、
    94年度台上字第1543號裁判要旨可供參照。被告因上開駕駛
    車輛之過失行為而致原告受有系爭傷害，並造成原告所有之
    系爭機車毀損，其應負侵權行為之損害賠償責任已為上述，
    茲就原告所得請求之損害賠償金額計算如后：
    1.醫療費用：
      (1)原告於系爭交通事故發生後，在國軍左營總醫院附設民
        眾診療服務處、行政院國軍退除役官兵輔導委員會高雄
        榮民總醫院（下稱高雄榮總）、及健仁診所支出醫療費
        用計80,655元，此有醫療費用明細收據、醫療費用收據
        在卷可按（見本院卷第17至24頁、第185 至189 頁），
        應屬真實。而被告固抗辯原告之手肘於2 個月後即得恢
        復功能，其自該時起支出之醫療費用即非必要，且原告
        皮膚科就診之支出與系爭傷害無關，證書費亦非必要支
        出，此些費用均不得向其請求賠償云云，惟高雄榮總係
        函覆本院原告約2 個月恢復功能，並無說明原告自該時
        起傷勢即已完全痊癒而無庸治療，此有該院100 年1 月
        13日高總管字第1000000439號函及函附資料在卷可參（
        見本院卷第101 至102 頁），則其應係指原告之手肘約
        需時2 個月得恢復功能，而非指得於該時完全康復而無
        庸就診，此自難謂原告於系爭交通事故發生2 個月後，
        已無就醫之必要。又原告至健仁醫院皮膚科就診之病症
        為雙膝瘢瘤，依病歷記載係因98年12月受傷之傷口所引
        發，此有該院100 年8 月8 日健仁字第1000000257號函
        附卷可憑（見本院卷第275 頁），則以系爭交通事故係
        發生於98年12月間，原告至皮膚科就診之病症應係系爭
        交通事故所致，其該些就醫費用應得請求被告賠償，而
        原告所支出之診斷書費用350 元，核其金額及次數應係
        為證明損害發生及其範圍所必要之費用，而應納為損害
        之一部分，亦得請求被告賠償，是被告上開抗辯均非可
        採。又被告就原告於上開醫療院所所支出之其他醫療費
        用，均係為治療其系爭傷害而支出，並不爭執，核均屬
        治療系爭傷害之必要支出，準此，原告於上開醫療院所
        支出之醫療費用應均得向被告請求賠償。
      (2)原告另主張其因系爭傷害而於佑昌中醫診所支出理筋服
        務等費用計16,070元，應得向被告請求賠償云云，惟原
        告係因骨折癒合後，關節僵硬活動度小而至佑昌中醫診
        所治療，此有診斷證明書在卷可參（見本院卷第25頁反
        面），而原告已因系爭傷害關節緊縮而於99年1 月4 日
        至100 年5 月13日間至健仁醫院進行復健383 次，此有
        健仁醫院100 年4 月21日健仁字第1000000120號函及函
        附病歷資料、100 年5 月18日健仁字第1000000160號函
        附卷可稽（見本院卷第127 至155 頁、第211 頁），則
        以原告既已因關節緊縮而甚為頻繁至建仁醫院接受復健
        ，其有無必要再以相同病症至佑昌診所就此接受理筋服
        務等治療尚非無疑，而原告於此治療之之必要性並未舉
        證以實其說，是其此部分之費用應非必要，而不得就此
        向被告請求賠償，原告上開主張洵非可採。
      (3)綜上所述，原告應得向被告請求賠償醫療費用80,655元
        ，又原告業因系爭傷害而購買醫療用品支出4,030 元已
        如前述，是原告此部分應得向被告請求賠償之金額合計
        應為84,685元。
    2.看護費用：
      原告因系爭傷害而需專人全日照顧1 個月，此有高雄榮總
      診斷證明書、100 年4 月20日高總管字第1000005499號函
      及函附資料在卷可憑（見本院卷第43頁、第156 至157 頁
      ），而被告固抗辯原告所受之系爭傷害於治療後，縱在生
      活上具有不便，然僅需以三角襟及托板固定支撐以待復原
      ，並無需專人全日照顧云云，惟上開高雄榮總之診斷證明
      書及函覆內容乃係該院醫師依其醫療專業，就原告當時之
      病況所為之判斷，應屬可採，並參以被告原係就原告需人
      看護1 個月乙情並不爭執（見本院卷第92頁），嗣就其抗
      辯以當時原告之身體狀況，並無需專人全日看護乙節亦無
      舉證以實其說，其抗辯自難採信，又若原告需人全日看護
      ，則每日需費2,000 元已為前述，則原告得請求之看護費
      用應為6 萬元（計算式：2000×30＝60000 ）。至被告另
      抗辯原告並未提出單據證明其有看護費用支出，應不得向
      其請求賠償看護費用云云，惟原告係由其母照護，而依上
      開說明，親屬看護時雖無現實看護費之支付，仍應認被害
      人受有相當於看護費之損害，是被告抗辯其無單據提出，
      未實際支出此部分費用，不得請求賠償云云仍非可採。
    3.計程車費用:
      原告主張其因系爭傷害就醫須搭乘計程車往返，迄99年10
      月共計前往健仁醫院230 次，高雄榮總4 次，應均得向被
      告請求賠償云云，惟原告係居住於高雄市○○區○○街22
      3 巷9 號，由此至分別位於高雄市○○區○○路136 號、
      左營區○○○路386 號健仁醫院及高雄榮總就醫而言，除
      自行開車、騎車或搭乘計程車外，現實上並無便利之大眾
      運輸系統可資利用，而原告既係系爭事故之受害者，復受
      有左側橈骨頭橈骨頸骨折之傷害，自無苛求其應忍受不便
      以儘量減少加害者之被告支出之理者，故以受害者之原告
      就醫之便，其搭乘計程車往返兩地，依情應屬合理，然於
      原告之傷勢復原而得騎乘機車或開車時，應即無此項支出
      之必要，而經本院函詢高雄榮總，該院函覆原告之手肘2
      個月得恢復功能，約3 個月無法騎機車，又原告於迄系爭
      交通事故發生後3 個月即99年3 月20日止，至高雄榮總就
      醫3 次、健仁醫院就診12次及復健62次，而其計搭乘計程
      車至高雄榮總3次、健仁醫院66次，此有高雄榮總100 年1
      月13日高總管字第1000000439號、100 年5 月24日高總管
      字第1000007412號函及函附資料、醫療費用明細收據、車
      資證明單、健仁醫院100 年6 月24日健仁字第1000000208
      號函等件在卷足憑（見本院卷第101 至102 頁、第225 至
      22 6頁、第12至16頁、第48至49頁、第276 頁），則原告
      既僅約3 個月無法騎乘機車，其於該期間外支出之計程車
      費用即非必要而不得向被告請求，又原告於該期間計搭乘
      計程車至高雄榮總就醫3 次、健仁醫院66次，而原告搭乘
      計程車至健仁醫院來回一趟需費310 元，至高雄榮民總醫
      院來回一趟則需費210 元亦如前述，是原告此部分應得請
      求被告賠償21,090元（計算式：210 ×3 ＋310 ×66＝21
      090 ）。
    4.機車毀損：
      原告固主張系爭機車因系爭交通事故受損，修理須費9,95
      0 元，應得向被告請求賠償云云，惟其業自認系爭機車業
      已報廢而無支出修理費用，則其請求修理費用顯非可採，
      然系爭機車既因系爭交通事故毀損無修復價值而報廢，被
      告即應賠償原告系爭機車因系爭交通事故毀損報廢而受之
      損害，即系爭機車於該事故發生時之價值，而高雄市機車
      商業同業公會固函覆本院與系爭機車同型號之機車在系爭
      交通事故發生時，市場價值約為35,000元，然系爭機車出
      廠時之建議售價為49,800元，此有台灣山葉機車工業股份
      有限公司（下稱山葉公司）100 年8 月17日山葉總字第
      1001 77 號函在卷可參（見本院卷第278 頁），則依行政
      院公布修正之固定資產耐用年數表所示機器腳踏車耐用年
      數為3年 ，按定率遞減法計算折舊，每年折舊率應有1000
      分之53 6，惟不得低於機器腳踏車總值10分之1 ，以如前
      述系爭機車係86年3 月出廠，系爭機車經折舊後所餘殘值
      應僅為4,980 元，並衡情若系爭機車之市場價格若高達
      35,000 元 ，原告應無不願支出9,950 元修復該車之可能
      ，且原告亦自認系爭機車於系爭交通事故發生時應僅價值
      約5,000 元等語（見本院卷第265 頁），是系爭機車於交
      通事故發生時之價值應約為4,980 元，上開高雄市機車商
      業同業公會之函覆內容應非可採。則原告既因系爭交通事
      故而受有系爭機車毀損而須為報廢之損害，而該機車於當
      時之價值為4,980 元，故而原告所得請求被告賠償之金額
      應為4,980 元。至被告固抗辯上開山葉公司回函之建議售
      價僅係該公司提供給各經銷商之建議售價，不應作為折舊
      之依據云云，惟該價格既係該公司提供予各經銷商之建議
      售價，經銷商應即以該售價出售予客戶，而得以之為系爭
      機車之新品市價，而若存有價差亦應係各買受人之磋商能
      力所致，惟被告並無舉證原告於買受時業經磋商而取得較
      佳之買價，是本院應得以上開建議售價計算系爭機車於系
      爭交通事故發生時之市價，被告上開抗辯應非可採。
    5.不能工作之損失：
      被告固抗辯國定假日津貼等必須是原告假日有上班才可以
      領取，原告既未出勤，本即不可領取此部份收入云云，惟
      原告因系爭傷害需休息3 個月無法工作，而原告於請假期
      間係擔任A/B 班人員，而依其就職公司規定，輪班人員排
      定當班日遇國定假日，得領取國定假日津貼，過年期間則
      得領取春節紅包及春節假日免稅加班費，而原告於系爭交
      通事故發生後至99年3 月20日期間未出勤，而無法領取國
      定假日津貼、春節紅包及春節假日免稅加班費計12,701元
      ，此有高雄榮總診斷證明書、瀚宇公司100 年4 月26日彩
      晶100 法字第04002 號函、100 年6 月27日彩晶100 法字
      第06002 號函附卷可參（見本院卷第12頁、第159 頁、第
      259 頁），則此些收入顯係原告若未請假依其輪班本得領
      取之工作收入，是其既係因被告之過失受有系爭傷害而於
      上開期間須在家休養無法工作，被告即應賠償其損害，故
      而被告上開抗辯洵不足採。至原告另主張被告應賠償其1
      年無法加班之損失225,133 元云云，惟依前所述，原告無
      法工作之期間僅有3 個月，且加班費應係按原告實際加班
      情形而支付，而原告並未證明依其工作性質每月均有加班
      之必要及每月加班之收入，其此部份之主張自非可採。
    6.第2次手術之損害：
      原告固主張其將來需進行2 次手術，而須支出醫療、看護
      、醫療用品等上開多項費用，並將再次受有減少所得損失
      ，應的向被告請求賠償云云，惟經本院2 次函詢高雄榮總
      ，其分別函覆本院「無須行第2 次手術」、「因為病人較
      年輕，因此我們使用暫時性人工橈骨頭關節，因此日後會
      有很大的機會會再次手術，也許15年、20年或甚至30年，
      要視病人使用的情況而定，…」，此有該院100 年1 月13
      日高總管字第1000000439號、100 年5 月24日高總管字第
      1000007412號函及函附資料（見本院卷第101 至102 頁、
      第225 至226 頁），則以此函覆內容先係指稱原告無須再
      次手術，嗣亦僅稱有很大的可能須為再次手術，且繫於原
      告之使用情況，是此顯無法證明原告將來必然需為再次手
      術，而原告就其將來確須為再次手術乙節又無其他舉證以
      實其說，是其既無法證明確定有此項損害，其以此向被告
      請求賠償即非可採。
    7.精神慰撫金：
      原告因系爭事故乃受有系爭傷害，又其系爭傷害至高雄榮
      總住院7 日，並歷時12個多月之就醫及復健，此有診斷證
      明書及醫療費用收據在卷可參（見本院卷第12頁、第17至
      24頁、第186 至189 頁），是原告既因系爭事故受傷而須
      忍受身體痛苦及門診治療，其精神上自應受有痛苦可堪認
      定，而其為五專畢業，目前於瀚宇公司擔任技術員，98年
      申報所得為238,239 元，名下有投資2 筆、土地、房屋各
      1 筆，被告則為大榮高中畢業，現為自耕農，98年申報所
      得為881,368 元，名下有土地6 筆、房屋3 棟、投資1 筆
      、汽車1 輛等情，此有稅務電子閘門財產所得調件明細表
      附卷足憑（見本院卷第64至71頁），且為兩造所不爭執，
      則本院審酌兩造之身分、地位、經濟能力，並原告所受傷
      勢等一切狀況，認上訴人請求之非財產上損害50萬元尚屬
      過高，應以15萬元為適當。
五、綜上所述，原告所得請求之金額為333,456 元（計算式：84
    685 ＋60000 ＋21090 ＋4980＋12701 ＋150000＝333456）
    ，又原告就系爭事故應負20 %之過失責任，爰依民法第217
    條第1 項之規定酌減被告之賠償金額為266,765 元，從而原
    告依侵權行為之法律關係向被告請求給付266,765 元及法定
    遲延利息，為有理由，應予准許。至其逾此範圍之請求，則
    無理由，應予駁回。
六、本件原告勝訴部分所命給付之金額未逾50萬元，依民事訴訟
    法第389 條第1 項第5 款之規定，自應依職權宣告假執行，
    而此部分雖經原告陳明願供擔保，聲請宣告假執行，惟其聲
    請不過促請法院職權發動，本院自無庸就其聲請為准駁之裁
    判，附此敘明。又被告陳明願供擔保請准宣告免為假執行，
    核無不合，爰酌定相當之擔保金額，予以准許。至於原告敗
    訴部分，其假執行之聲請，即失所附麗，應予駁回。
七、本件事證已臻明確，兩造其餘之攻擊防禦方法核與判決結果
    不生影響，毋庸一一論列，併此敘明。
八、據上論結，本件原告之訴為一部有理由，一部無理由。依民
    事訴訟法第79條、第389 條第1 項第5 款、第392 條第2 項
    ，判決如主文。
中    華    民    國   100    年    9     月    30    日
                  民事第三庭  審判長法  官  黃宏欽
                                    法  官  謝宗翰
                                    法  官  楊淑儀
以上正本係照原本作成。
如對本判決上訴，須於判決送達後20日內向本院提出上訴狀。如
委任律師提起上訴者，應一併繳納上訴審裁判費。
中    華    民    國   100    年    9     月    30    日
                                    書記官  林秀泙